臺灣士林地方法院刑事判決
111年度金訴字第178號
公  訴  人  臺灣士林地方檢察署檢察官
被      告  馮宏朝

                    籍設臺中市○區○○街000號(臺中○○                        ○○○○○○)

上列被告因違反洗錢防制法等案件，經檢察官提起公訴（110年
度偵緝字第1441號）及移送併案審理（臺灣臺中地方檢察署偵緝
字第1392號，臺灣高雄地方檢察署110年度偵緝字第882號、111
年度偵字第19287號），本院判決如下：
    主  文
馮宏朝幫助犯洗錢防制法第十四條第一項之洗錢罪，處有期徒刑
肆月，併科罰金新臺幣貳萬元，罰金如易服勞役，以新臺幣壹仟
元折算壹日。    
    犯罪事實
一、馮宏朝知悉無正當理由提供提款卡及密碼予他人，依一般社
    會生活之通常經驗，可預見此金融帳戶恐淪為詐欺等財產犯
    罪之工具，仍基於幫助洗錢及幫助詐欺之不確定故意，於民
    國110年1月13日以前某日，將所於網路上申辦渣打國際商業
    銀行帳戶（帳號000-00000000000000號，下稱本案帳戶）之
    金融卡、密碼等領款工具予詐欺集團成員使用。嗣該不詳人
    士取得上開帳戶後，旋供自己或他人所屬詐欺集團使用，以
    掩飾隱匿詐欺不法所得之去向，而該詐騙集團成員即基於意
    圖為自己不法所有之犯意，以附表所示詐騙方法，致附表所
    示編號1至5之告訴人周多佑等5人陷於錯誤，分別於附表所
    示時間匯款附表所示金額至本案帳戶內，嗣告訴人查覺受騙
    並報警處理，始查悉上情。
二、案經周多佑、謝坤錦、蔡曜謄、楊庭瑜及陳怡君分別訴由高
    雄市政府警察局湖內分局、臺中市政府警察局第二分局、高
    雄市政府警察局小港分局報告臺灣士林地方檢察署檢察官偵
    查起訴及移送併案審理。　　
    理  由
壹、程序部分
    本件認定犯罪事實所引用之所有卷證資料，供述證據部分，
    經當事人於本院審理程序表示同意作為證據（本院卷第127
    至133頁），本院審酌上開證據資料作成時之情況，尚無違
    法不當及證明力明顯過低之瑕疵，亦認為以之作為證據應屬
    適當，爰依刑事訴訟法第159條之5第1項規定，認有證據能
    力；非供述證據部分，亦查無證據證明有公務員違背法定程
    序取得之情形，且經本院於審理期日提示與被告辨識而為合
    法調查，亦有證據能力。
貳、實體部分　　
一、本案認定犯罪事實所憑之證據及理由：
　　訊據被告固不否認申辦本案渣打銀行帳戶所使用之雙證件即
    身分證、健保卡正本及用以驗證之他行金融機構即國泰世華
    銀行帳號均係其所有之事實，然否認犯行，辯稱：本案帳戶
    並非其申辦，亦未提供本案帳戶提款卡及密碼予他人，並無
    幫助詐欺、幫助洗錢犯行云云。經查：
　㈠被告於本院審理時供稱：我知道這個帳戶是在網路上申請的
    ，我的身分證、健保卡沒有交給別人，因為沒有遺失，我是
    認為銀行有疏失，帳戶是用我的影印本去申請的，正本都是
    在我手上，申請請銀行數位帳戶要視訊，且收件的地址也不
    是我住的地址等語（本院卷第143頁）。然查：
　1.另依金融監督管理委員會（下稱金管會）110年11月16日核
    備之『銀行受理客戶以網路方式開立數位存款帳戶作業範本』
    （下稱網路開戶作業範本）第三條（客戶審查作業）規定：
    銀行受理開立數位存款帳戶，作業程序應依下列方式辦理：
    一、開立各類帳戶採實名制，銀行應依客戶、業務關係或交
    易種類之風險，留存客戶提供之身分基本資料並進行驗證，
    及確認客戶開戶之目的與性質。二、前款身分基本資料，依
    客戶類型至少應包括下列項目：(一）領有國民身分證之自
    然人及非個人戶之負責人/合夥人/股東：姓名、國民身分證
    統一編號、國民身分證領補換資料、出生年月日、聯絡方式
    。三、銀行受理客戶開戶時，應留存客戶國民身分證正反面
    影像檔及具辨識力之第二身分證明文件（如健保卡等）影像
    檔（以下簡稱雙證件）以供備查；第四條（帳戶類型及使用
    範圍）規定：三、銀行受理開立第三類帳戶，應採用連結本
    人之金融支付工具或電信認證機制，依據安控基準之介面安
    全設計進行身分驗證，惟應排除知識詢問或固定密碼安全設
    計，通過驗證後，帳户使用範圍適用安控基準非電子轉帳交
    易指示類及電子轉帳交易指示類之低風險交易，應排除非同
    一統一編號之約定及非約定轉入帳戶之帳務交易。（本院卷
    第67至68頁）
　2.渣打銀行線上開戶應先準備身分證、健保卡及認證工具，並
    上傳或拍攝身分證與健保卡後填寫基本資料等情，有渣打銀
    行線上開戶Q&A1份在卷可參（本院卷第45頁）；又本案帳戶
    係屬第三類數位帳戶，其開户驗證方式乃依金管會核備之前
    述網路開戶作業範本進行身分確認事宜。本案驗證方式採『
    他行金融帳戶資訊』 係指以財金公司身分核驗平台進行他行
    金融帳戶資訊者。程序上客戶須提供其本人於其他銀行臨櫃
    開立之帳戶資訊，透過財金公司平台與對方銀行進行驗證，
    内容包含客戶ID、他行帳號、留存於他行之行動電話號碼等
    資訊。核驗過程中若任一條件不正確則無法續行線上開戶作
    業，且於完成金融帳戶資訊驗證機制後，本行亦以該客戶提
    供登記於他行之行動電站號碼進行OTP驗證，以此審核機制
    確認為本人申請。本案依前開範本規範作業，視訊核對方式
    並非必要之作業，本案無視訊身份確認作業，無核對身份相
    關視訊内容可予以提供。另本行無留存寄送金融卡及密碼單
    之客戶簽收紀錄等情，有渣打國際商業銀行股份有限公司中
    華民國111年6月16日渣打商銀字第1110021140號函提供被查
    詢人馮宏朝於該行之帳戶資料及申請流程（本院卷第63至65
    頁）附卷可參。
　3.由上述金管會前開網路開戶作業範本及渣打銀行函以觀，本
    案帳戶係以申請人身分證、健保卡雙證件及他行即國泰世華
    銀行金融帳戶與電話進行驗證，視訊核對並非必要作要；而
    本案帳戶申請時所使用之身分證及健保卡資料，經本院於審
    理時當庭與仍由被告保管之身分證及健保卡正反面之資料核
    對結果，均屬相符（本院卷第154頁），此亦為被告所不爭
    執。另本案帳戶申請時係以被告身分證及健保卡正本拍照上
    傳的方式辦理，此有渣打銀行所附被告申請時所提供之雙證
    件資料在卷足佐（臺中地檢110年偵緝1392卷第90頁）。是
    被告辯稱本案帳戶是以影本申請，銀行有疏失且無視訊影像
    留存，顯不足採。
　4.被告於偵查供承：於110年1月間，朋友陳梓介紹我去香港開
    戶，開一個戶可賺新臺幣（下同）2萬元，我就跟他去香港
    開了兩個戶頭，是中國銀行及渣打銀行，我從香港要回台灣
    當天就把戶頭掛失，因為已掛失他們不能使用，所以他們也
    沒有把錢給我。我發現他們要當詐騙集團使用，一開始他們
    說要用博奕轉帳，另外也有台灣人一起過去香港辦。我是在
    香港打電話給中國銀行及渣打銀行掛失等語（偵緝1091卷第
    51頁）。而本案開戶時間為109年12月26日，與被告供稱去
    香港地區開戶之時間相近，又被告供承於香港地區亦有開立
    渣打銀行帳戶。另被告既承認其身分證及健保卡從未遺失或
    交付他人使用，且申請本案帳戶時所驗證之他行帳戶資料亦
    確屬其所有，足證被告確有以網路申請本案帳戶，並提供詐
    欺集團人員使用。
　㈡不詳詐欺人員以附表所示之詐騙方法，致周多佑等5名告訴人
    陷於錯誤，並於附表所示時間依指示匯款至被告本案帳戶內
    ，旋即遭提領一空等情，經證人即告訴人周多佑等5人於警
    詢時證述明確，且由其等提出因遭詐欺陷於錯誤而依詐欺集
    團成員指示匯款明細單暨附表「證據」欄所示之文書證據為
    據（證據出處之卷宗、頁數，詳見附表所載）在卷可稽。堪
    認被告上開本案帳戶確已供不詳之詐欺人員使用，而使上述
    被害人等遭詐欺將金錢匯進被告上開帳戶內。　
　㈢被告於110年9月28日檢察事務官詢問時供稱其知悉提供帳戶
    給他人使用，常被做為人頭帳戶使用（偵緝882號卷第63頁
    ），足證被告明知無正當理由提供提款卡及密碼予他人，依
    一般社會生活之通常經驗，可預見此金融帳戶恐淪為詐欺等
    財產犯罪之工具。因此，被告將本案帳戶資料提供予他人，
    容任他人使用，就事實欄一部分，被告在主觀上應可預見提
    供帳戶行為可能幫助他人犯詐欺取財罪，並幫助作為收受、
    提領特定犯罪所得使用，他人提領後會產生遮斷資金流動軌
    跡以逃避國家追訴、處罰之效果，仍不違反其本意，基於幫
    助之犯意而提供，自足認其有幫助詐欺取財、幫助洗錢之不
    確定故意。
　㈣綜上所述，被告所辯核屬事後卸責之詞，難以採信。本件被
    告之上開犯行，均事證明確，堪以認定，應依法論科。
二、論罪科刑：
  ㈠罪名：
　　按刑法上之幫助犯，係對於犯罪與正犯有共同之認識，而以
    幫助之意思，對於正犯資以助力，未參與實施犯罪構成要件
    之行為者而言（最高法院88年度台上字第1270號判決意旨參
    照）。是以，如未參與實施犯罪構成要件之行為，且係出於
    幫助之意思提供助力，即屬幫助犯，而非共同正犯。查被告
    將本案帳戶提款卡及密碼等資料，交付予本案詐騙集團成員
    使用，並使告訴人陷於錯誤，依指示將附表編號1至5「匯款
    時間及金額」欄所示之款項匯至本案帳戶內，前開款項旋後
    即遭提領，被告主觀上應可預見其所提供之金融帳戶可能作
    為犯詐欺罪而收受、取得特定犯罪所得使用，並因此遮斷金
    流而逃避追緝。是核被告所為，係犯刑法第30條第1項前段
    、第339條第1項之幫助詐欺取財罪，以及刑法第30條第1項
    前段、洗錢防制法第14條第1項之幫助洗錢罪。
  ㈡罪數：
　　被告以一提供本案帳戶之提款卡與密碼之行為，幫助本案詐
    騙集團成員對附表告訴人欄所示之5人實行詐欺及洗錢犯行
    ，並同時觸犯上開數罪名，係以一行為同時觸犯幫助詐欺取
    財罪及幫助洗錢罪，為想像競合犯，應依刑法第55條前段之
    規定，從一重之幫助洗錢罪處斷。
  ㈢被告提供本案帳戶提款卡及密碼之行為，固予正犯助力，但
    未參與犯罪行為之實行，屬幫助他人實行犯罪行為，均為幫
    助犯，爰依刑法第30條第2項之規定，減輕其刑。
  ㈣移送併辦部分（即附表編號2至5部分），雖未經檢察官起訴
    ，惟與起訴之犯罪事實有想像競合犯之裁判上一罪關係，基
    於審判不可分原則，應為起訴效力所及，且經檢察官移送併
    案審理，本院自應予審理。
　㈤科刑：
　　爰以行為人之責任為基礎，並審酌被告應知現今社會詐欺集
    團橫行，其詐欺行為往往對於被害人之財產及社會秩序產生
    重大侵害，竟為貪圖利潤，將自身金融帳戶交付詐騙集團使
    用，又考量被告雖未實際參與詐欺取財及洗錢犯行，然其提
    供金融帳戶提款卡及密碼供他人非法使用，助長詐欺犯罪風
    氣，造成民眾受有金錢損失，增加國家查緝犯罪及被害人尋
    求救濟之困難，危害財產交易安全與社會經濟秩序，所為實
    屬不該；惟念其犯後否認犯行，兼衡其犯罪之動機、目的、
    手段、所生危害、素行及未與附表所示被害人達成和解情節
    ，暨被告於本院審理時自陳高職肄業，離婚，有兩個小孩，
    都已經成年，目前沒有工作，我最近心臟有問題在看醫生之
    家庭生活與經濟狀況等一切情狀（本院卷第154頁），量處
    如主文所示之刑，並就併科罰金刑部分，依刑法第42條第3
    項之規定，諭知易服勞役之折算標準。另所宣告之徒刑雖不
    得易科罰金，惟仍符合刑法第41條第3項之規定，得以提供
    社會勞動6小時折算有期徒刑1日而易服社會勞動，然被告得
    否易服社會勞動，屬執行事項，應於判決確定後，由被告向
    執行檢察官提出聲請，由執行檢察官裁量決定得否易服社會
    勞動，附此陳明。
三、沒收部分：
　　按犯罪所得，屬於犯罪行為人者，沒收之。但有特別規定者
    ，依其規定；前2項之沒收，於全部或一部不能沒收或不宜
    執行沒收時，追徵其價額，刑法第38條之1第1項、第3項固
    分別有明文；然因犯罪所得之物，以實際所得者為限，苟無
    所得或尚未取得者，自無從為沒收追繳之諭知。查被告雖銀
    行帳戶之提款卡、密碼提供予本案詐騙集團成年成員，但卷
    內並無證據證明其等獲有報酬或因此免除債務，自無從對被
    告之犯罪所得宣告沒收。另按犯洗錢防制法第14條之罪，其
    所移轉、變更、掩飾、隱匿、收受、取得、持有、使用之財
    物或財產上利益，沒收之，同法第18條第1項前段固定有明
    文，而其立法理由係為沒收洗錢行為標的之財物或財產上利
    益，惟該條文並未規定「不論屬於犯罪行為人與否」均沒收
    之，自仍以屬於犯罪行為人者為限，始應予以沒收。故附表
    告訴人匯入系爭帳戶之款項，雖業經領出，惟並無證據證明
    該款項係由被告提領或提領後業經其所收受，即不能依洗錢
    防制法第18條第1項前段規定沒收該等財物，附此敘明。
據上論斷，應依刑事訴訟法第299條第1項前段判決如主文。
本案經檢察官莊富棋提起公訴，檢察官黃政揚、李怡增及廖春源
併案審理，檢察官吳昭瑩到庭執行職務。
中　　華　　民　　國　　111 　年　　11　　月　　16　　日
                  刑事第六庭審判長法  官  雷雯華
　　　　　　　　　　              法  官  李欣潔
　　　　　　　　　　              法  官  李建忠
以上正本證明與原本無異。
如不服本判決應於收受送達後20日內向本院提出上訴書狀，並應
敘述具體理由。其未敘述上訴理由者，應於上訴期間屆滿後20日
內向本院補提理由書（均須按他造當事人之人數附繕本）「切勿
逕送上級法院」。
因疫情而遲誤不變期間，得向法院聲請回復原狀。　　　　　　
                                  書記官  林承翰
中　　華　　民　　國　　111 　年　　11　　月　　21　　日
附錄：本案論罪科刑法條全文
中華民國刑法第339條
意圖為自己或第三人不法之所有，以詐術使人將本人或第三人之
物交付者，處五年以下有期徒刑、拘役或科或併科五十萬元以下
罰金。
以前項方法得財產上不法之利益或使第三人得之者，亦同。
前二項之未遂犯罰之。

洗錢防制法第14條
有第二條各款所列洗錢行為者，處七年以下有期徒刑，併科新臺
幣五百萬元以下罰金。
前項之未遂犯罰之。
前二項情形，不得科以超過其特定犯罪所定最重本刑之刑。
附表
編號 告訴人 詐騙方法 匯款時間 匯款金額（新臺幣） 匯入帳戶 證據 1 周多佑 詐欺集團佯稱投資虛擬貨幣云云，致周多佑陷於錯誤，而依指示匯款。 ①110年1月13日16時5分許 ②110年1月13日17時3分許 ①3萬元 ②4萬元 被告之渣打銀行帳號00000000000000號帳戶 ①被告馮宏朝偵訊、檢事官詢問、本院準備程序時之陳述（偵緝882卷第81至83頁、偵緝882卷第113至116頁、本院卷第26至27頁、第104至106頁） ②告訴人周多佑之證述（偵13091卷第9至12頁、偵緝1091卷第85至87頁） ③馮宏朝之渣打銀行帳號00000000000000號帳戶開戶資料、活期性存款結清帳戶明細查詢（期間：0000000至最後異動日）（偵13091卷第37至38頁） ④渣打銀行線上開戶Q&A（本院卷第47頁） ⑤渣打國際商業銀行股份有限公司111年6月16日渣打商銀字第1110021140號函附馮宏朝帳號：00000000000000號帳戶客戶資料、（本院卷第63至65頁） ⑥銀行受理客戶以網路方式開立數位存款帳戶作業範本（本院卷第67至75頁） ⑦周多佑之臺灣銀行自動櫃員機交易明細表、轉帳網頁擷圖（偵13091卷第31頁） ⑧周多佑與詐欺集團對話紀錄擷圖（偵13091卷第32至34頁） 2 謝坤錦 於110年1月13日下午2時許，由集團成員於LINE通訊軟體群組內，以暱稱「紹書」向謝坤錦誆稱教導如何投資云云，致謝坤錦陷於錯誤，而依指示匯款。 ①110年1月13日19時53分 ②110年1月13日19時54分 ①5萬元 ②4萬7,000元 被告之渣打銀行帳號00000000000000號帳戶 ①被告馮宏朝偵訊、檢事官詢問、本院準備程序時之陳述（偵緝882卷第81至83頁、偵緝882卷第113至116頁、本院卷第26至27頁、第104至106頁） ②告訴人謝坤錦之證述（偵19992卷第21至23頁） ③馮宏朝之渣打銀行帳號00000000000000號帳戶開戶資料、活期性存款結清帳戶明細查詢（期間：0000000至最後異動日）（偵13091卷第37至38頁） ④渣打銀行線上開戶Q&A（本院卷第47頁） ⑤渣打國際商業銀行股份有限公司111年6月16日渣打商銀字第1110021140號函附馮宏朝帳號：00000000000000號帳戶客戶資料、（本院卷第63至65頁） ⑥銀行受理客戶以網路方式開立數位存款帳戶作業範本（本院卷第67至75頁） ⑦謝坤錦之臺幣活存明細網頁擷圖（偵19992卷第31頁） ⑧謝坤錦之投資平台網頁擷圖（偵19992卷第32頁） 3 蔡曜謄 於110年1月13日，由集團成員以LINE通訊軟體以暱稱「戴」、「跳跳」等向蔡曜謄誆稱教導如何在FT交易所網站投資云云，致蔡曜謄陷於錯誤，而依指示匯款。 110年1月13日20時22分許 3,000元 被告之渣打銀行帳號00000000000000號帳戶 ①被告馮宏朝偵訊、檢事官詢問、本院準備程序時之陳述（偵緝882卷第81至83頁、偵緝882卷第113至116頁、本院卷第26至27頁、第104至106頁） ②告訴人蔡曜謄之證述（偵19992卷第33至37頁） ③馮宏朝之渣打銀行帳號00000000000000號帳戶開戶資料、活期性存款結清帳戶明細查詢（期間：0000000至最後異動日）（偵13091卷第37至38頁） ④渣打銀行線上開戶Q&A（本院卷第47頁） ⑤渣打國際商業銀行股份有限公司111年6月16日渣打商銀字第1110021140號函附馮宏朝帳號：00000000000000號帳戶客戶資料、（本院卷第63至65頁） ⑥銀行受理客戶以網路方式開立數位存款帳戶作業範本（本院卷第67至75頁） ⑦蔡曜謄之鳳山綜活儲存款網頁擷圖（偵19992卷第45頁） ⑧蔡曜謄之存摺封面影本（偵19992卷第45至49頁） ⑨蔡曜謄與詐欺集團對話紀錄擷圖（偵19992卷第45至49頁） 4 楊庭瑜 於109年11月8日14時許，在探探交友軟體自稱「陳桀恩」聯絡楊庭瑜，佯稱介紹投資機會可獲利，提供帳戶供匯款云云，並以通訊軟體LINE作為聯絡，致楊庭瑜陷於錯誤，而依指示匯款。 110年1月12日19時48分許 17萬5,000元 被告之渣打銀行帳號00000000000000號帳戶 ①被告馮宏朝偵訊、檢事官詢問、本院準備程序時之陳述（偵緝882卷第81至83頁、偵緝882卷第113至116頁、本院卷第26至27頁、第104至106頁） ②告訴人楊庭瑜之證述（高雄市警卷第1至4頁） ③馮宏朝之渣打銀行帳號00000000000000號帳戶開戶資料、活期性存款結清帳戶明細查詢（期間：0000000至最後異動日）（偵13091卷第37至38頁） ④渣打銀行線上開戶Q&A（本院卷第47頁） ⑤渣打國際商業銀行股份有限公司111年6月16日渣打商銀字第1110021140號函附馮宏朝帳號：00000000000000號帳戶客戶資料、（本院卷第63至65頁） ⑥銀行受理客戶以網路方式開立數位存款帳戶作業範本（本院卷第67至75頁） ⑦楊庭瑜之轉帳交易成功網頁擷圖（高雄市警卷第36頁） 5 陳怡君 於110年1月8日某時許，詐欺集團成員LINE暱稱「陳愷銘」之人向陳怡君佯稱：可下載投資網路APP並申請加入帳號，依提供帳戶匯款，即可幫忙代為操作投資獲利云云，致陳怡君陷於錯誤，而依指示匯款。 110年1月13日17時24分許 2萬元 被告之渣打銀行帳號00000000000000號帳戶 ①被告馮宏朝偵訊、檢事官詢問、本院準備程序時之陳述（偵緝882卷第81至83頁、偵緝882卷第113至116頁、本院卷第26至27頁、第104至106頁） ②告訴人陳怡君之證述（高雄市湖內分局警卷第13至15頁） ③馮宏朝之渣打銀行帳號00000000000000號帳戶開戶資料、活期性存款結清帳戶明細查詢（期間：0000000至最後異動日）（偵13091卷第37至38頁） ④渣打銀行線上開戶Q&A（本院卷第47頁） ⑤渣打國際商業銀行股份有限公司111年6月16日渣打商銀字第1110021140號函附馮宏朝帳號：00000000000000號帳戶客戶資料、（本院卷第63至65頁） ⑥銀行受理客戶以網路方式開立數位存款帳戶作業範本（本院卷第67至75頁） ⑦中國信託銀行ATM轉帳交易明細3張、國泰世華銀行ATM轉帳交易明細1張、中國信託銀行網路交易成功畫面擷圖、交易結果通知（高雄市湖內分局警卷第25-29頁）